【裁判字號】    89,訴,262
【裁判日期】    900307
【裁判案由】    損害賠償
【裁判全文】
臺灣基隆地方法院民事判決  八十九年度訴字第二六二號
    原      告  丁○○○
    訴訟代理人  丙○○
    被      告  乙○○
                甲○○
右當事人間請求損害賠償事件，本院判決如左：
    主    文
原告之訴及假執行之聲請均駁回。
訴訟費用由原告負擔。
    事    實
甲、原告方面：
一、聲明：
  (一)被告等應連帶給付原告新臺幣（下同）五十四萬一千九百八十九元，及自起訴狀
    繕本送達之日起至清償之日止按年息百分之五計算之利息。
  (二)訴訟費用由被告連帶負擔。
  (三)本件原告願供擔保，請准宣告假執行。
二、陳述：
  (一)緣被告未經原告同意於民國（以下同）八十八年一月二十二日將原告名下所有、
    車號Ｐ六—三八三三號之汽車乙部（下稱系爭汽車）占為己有，為此，原告亦曾
    起訴請求返還系爭汽車，而兩造亦於八十八年八月二十日和解，被告同意返還系
    爭汽車，並簽立和解筆錄在案，惟被告卻遲延多時未返還系爭汽車，原告遂於八
    十八年九月十四日以台北雙連郵局存證信函第二○○二號及第二○○三號函通知
    被告返還系爭汽車，但被告仍置之不理。
  (二)為此原告又提出刑事侵占告訴（八十九年度偵續字第三三號），被告卻於庭訊時
    自承系爭汽車已失竊無法返還，被告既已承認系爭車輛於其占有期間遭竊，係未
    盡善良管理人之責任，應負損害賠償責任。而今汽車已不知在何方，甚至有可能
    遭竊車份子將其解體，原告期望系爭汽車返還之希望已渺，應以填補債權所受損
    害及所失利益為限。
  (三)被告主張系爭汽車為其所合法占有並已取得所有權，自無損害原告之權利等云云
    ，查：
  １、原告將車借予訴外人即其子張偉毅，而被告乙○○當時既為張偉毅之妻，豈有
      不知該系爭汽車為其母所有，則即便張偉毅將系爭汽車之鑰鎖交付渠等，被告
      自應知其並無所有權，則既無讓與之合意，又豈能適用民法第七百六十一條之
      規定？
  ２、復查被告乙○○稱證人蔡怡欣證稱系爭汽車之頭期款為被告乙○○向林秀珠所
      借云云，然則原告當初購車時，無論請領牌照稅、訂車款等，均為原告所繳付
      ，此可傳訊國都汽車股份有限公司三重營業所相關人員，即可得證，則被告之
      辯，顯非真正，況保險費之多寡與年齡並無任何關係，而係與所購之車輛價值
      有關，則被告稱以原告之名保險費會較低等語，顯與事實未符，則系爭汽車既
      為原告所有，被告不但不法占有，並於占有期間遺失車輛，豈能謂無損害原告
      之權利？被告之辯，適足以證明被告確有侵害原告之權利。
  ３、況查原告與被告等曾就返還系爭汽車達成訴訟上和解，當時被告等均同意當日
      即將系爭汽車返還原告，若被告等確有拒不返還之權利，被告等豈會同意返還
      ，況被告等既已同意返還，卻仍繼續占有拒不返還系爭汽車，顯見渠等置和解
      筆錄於不顧，更且由罰款明細可知，被告等毫無返還系爭汽車之意，其「不法
      」之要件已明顯構成。至於被告稱已盡注意義務，然渠等本應於和解之日即應
      將系爭汽車交付原告，卻延宕達一個月仍未給付，並於原告多次催促後始聲稱
      車輛已遭竊，無法返還，則系爭汽車究係遭他人偷竊或為被告等隱匿，應由被
      告等負舉證責任，並就已盡注意義務負舉證責任，被告空言泛稱已緊鎖系爭汽
      車，即已盡注意義務而無須負賠償責任云云，由上可知，恰可證明被告等既未
      盡相當之注意義務，更無心將系爭汽車返還原告，核其行為已不法侵害原告之
      權利，姑不論渠等之行為究係故意或過失。
  ４、再查被告復稱渠等僅須負民法第五百九十條第一項之保管義務，然則原告既未
      將系爭汽車交予被告等並由其負保管之責，自無適用民法有關寄託之規定，被
      告等卻據此主張減免注意義務，益見其卸責已至無所不用其極之境地。
  ５、復查原告之子張偉毅告訴被告等二人侵占案件，尚於檢察署偵查中，則張偉毅
      受脅迫而交付系爭汽車鑰匙予被告等二人之事實及被告等侵占之事實，自非被
      告等所能粉飾，故本件系爭汽車既經渠等二人和解在案，被告等自應依法返還
      系爭汽車予原告，然渠等既未依和解筆錄將系爭汽車返還予原告，自可認定有
      共同侵害原告之權利，則依民法第一百八十五條之規定，應由渠等連帶負賠償
      責任。
  (四)被告等確符合民法第一百八十四條及第一百八十五條之要件：
  １、查本件被告乙○○於訴訟上和解同意將系爭汽車於和解當日返還予原告，孰料
      被告乙○○竟意圖為自已或他人不法所有意思，繼續使用系爭汽車，拒不依和
      解書之方式返還，其不法侵害原告權利之行為，自不容懷疑。
  ２、復查被告乙○○於檢察署八十九年度偵續字第三十三號案件偵查中自認其與被
      告甲○○確於上述和解日之後迄至渠等宣稱系爭汽車業已失竊期間，均有共同
      使用系爭汽車之事實，且被告甲○○亦曾因駕駛系爭汽車而該期間有違規記錄
      ，並有照片為證，則被告甲○○於和解日之後，本即應知悉應將系爭汽車即時
      返還原告，卻與被告乙○○共同使用系爭汽車，則姑不論伊主觀上有無共同侵
      害原告權利之意思，然客觀上實有共同侵害原告權利之行為，依六十六年變例
      第一號之解釋，行為關連共同，亦足構成共同侵權行為，則被告甲○○既於和
      解日之後，本即應知悉返還系爭汽車予原告，故其自應知不得再使用系爭汽車
      ，然伊卻置之不顧，繼續使用系爭汽車，則其繼續使用系爭汽車之行為，自應
      符合民法第一百八十五條第二項之規定，即可視為幫助被告乙○○之行為，故
      可視為共同行為人，依同條第一項之規定，亦應負共同侵權行為之責任。
  ３、再查被告甲○○於不法使用系爭汽車期間，有多次違規記錄，被告甲○○及乙
      ○○，明知有此違規行為，竟視若無睹，拒不繳交罰款，渠等故意造成違規行
      為，又拒不繳交之行為，亦可認為符合民法第一百八十四條第一項後段之「故
      意以背於善良風俗之方法，加損害於他人」之行為，從而亦應認渠等應負賠償
      責任。
  ４、積上可知，被告甲○○明知或可得而知應將系爭汽車返還予原告，卻不法擅自
      使用，確已構成共同侵權行為之要件，自不容被告等狡辯。
三、證據：提出本院八十八年度訴字第二六九號返還所有物事件和解筆錄影本一件、
    牌照稅單影本一件、定車款發票影本一件、手續費發票影本一件、車款發票影本
    一件、燃料稅單影本一件、監理費用影本一件、被告使用系爭汽車罰款明細影本
    一件、傳票影本一件、請求賠償項目表一件、汽車買賣合約書影本一件、二手車
    商情網雙週刊影本一件、人車誌雜誌影本一件、動產擔保交易附條件買賣設定註
    銷登記申請書影本一件為證。
乙、被告方面：
一、聲明：
  (一)原告之訴及假執行之聲請均駁回。
  (二)訴訟費用由原告負擔。
  (三)如受不利之判決，被告願供擔保，請准免假執行之宣告。
二、陳述：
  (一)原告將系爭汽車交付其子張偉毅（乙○○之夫）使用，因張偉毅涉有妨害家庭罪
    ，恐被告乙○○對其提起刑事告訴，而將該車交付與被告乙○○，此為原告自認
    之事實，非被告乙○○不法占用。而車輛為動產，以交付為所有權移轉之表徵，
    監理單位之車輛異動登記，僅為行政管理之手續，縱未經變更登記，與所有權變
    動不生影響。因而系爭汽車應屬被告乙○○所有。況系爭汽車為訴外人張偉毅與
    被告乙○○共同買受，因以原告名義登記保險費較低，始以原告名義向監理機關
    辦理登記，張偉毅又將系爭汽車交付原告乙○○使用，亦可證其所有權已移轉為
    被告乙○○所有，系爭汽車如何處置，乃被告乙○○之權利，容有損失，其被害
    人為被告乙○○，難謂有侵害原告任何權利。
  (二)被告乙○○雖於八十八年八月二十日與原告成立訴訟上和解，同意將系爭汽車返
    還原告，然該車輛確實已於和解成立後而遺失，非被告乙○○不予返還。被告乙
    ○○對於系爭汽車之保管與一般社會人士之保管均屬相同，同係放置於得停放車
    輛之馬路旁，並加上鑰匙後鎖緊車門，被告乙○○如另有一部車輛，亦當為相同
    之保管，而無其他方法可用，被告乙○○可謂已盡相當之注意義務，被告乙○○
    對系爭汽車之失竊既非故意，亦無應注意，能注意而不注意之過失情事，原告依
    侵權行為法則，請求被告乙○○賠償損害，自有不合。
  (三)又系爭汽車失竊之加害人為竊取車輛之第三人，被告周理蓉既無故意或過失，又
    非車輛失竊之加害人，既無賠償義務，原告依侵權行為法律關係請求被告乙○○
    賠償損害，亦屬無據。
  (四)縱認被告乙○○於法院成立和解，同意將系爭汽車返還原告而認被告乙○○有保
    管系爭汽車之義務，但被告乙○○並未獲取報酬，依民法第五百九十條規定，亦
    僅負與處理自己事務為同一之注意義務，被告乙○○將系爭汽車放置於得停放車
    輛之道路旁，並上鎖保管，此為現今社會大眾及被告乙○○本人放置保管車輛可
    能之方式，被告乙○○已盡與處理自己事務為同一注意義務，自無任何賠償責任
    可言，原告主張被告乙○○應盡善良管理人之注意義務，於法自屬無據。
  (五)系爭汽車於八十六年間購買時連同稅金及相關規費為五二九二一三元，然於八十
    八年間失竊時，其價值當有所折損，不再是新購時之價值，從而原告縱受有損害
    ，其損害已非購買時之新車價款，原告請求被告乙○○賠償購買新車時之款項，
    自有未洽。
  (六)又系爭汽車頭期款八萬元為被告乙○○所給付，有證人林秀珠於基隆地方法院檢
    察署八十九年偵續字第三三號證言可證，如認被告乙○○有返還系爭汽車之義務
    ，而應負損害賠償責任，則原告亦有返還被告乙○○墊付款八萬元之義務，被告
    乙○○以本答辯狀繕本之送達為抵銷之意思表示。
  (七)原告並未舉證證明被告甲○○有共同侵權行為情事，其請求被告甲○○連帶賠償
    ，更無理由。
丙、本院依職權調閱基隆地方法院檢察署八十八年度偵字第七○七三號、八十九年度
    偵續字第三三號卷宗及本院八十八年度訴字第二六九號卷宗。
      理    由
一、本件被告甲○○經合法通知，無正當理由，未於言詞辯論期日到場，核無民事訴
    訟法第三百八十六條所列各款情形，爰依原告之聲請，對甲○○部分由其一造辯
    論而為判決。另原告原起訴請求侵權行為損害賠償金額為五十七萬九千八百五十
    二元，於言詞辯論終結前減縮為五十四萬一千九百八十九元，核其減縮之聲明，
    符合民事訴訟法第二百五十五條第一項第三款之規定，應予准許，合先敘明。
二、原告主張：原告與被告乙○○於八十八年八月二十日在本院為和解，乙○○同意
    返還系爭汽車，惟卻遲未返還，經原告以存證信函請求返還，詎乙○○竟稱系爭
    汽車被竊無法返還，被告甲○○知悉乙○○應返還系爭汽車，不得再使用，仍不
    法使用系爭汽車多次違規，又拒繳罰單等情，爰依民法第一百八十四條第一項前
    、後段及第一百八十五條之規定，提起本件訴訟。
三、被告則以：系爭汽車為原告之子張偉毅與乙○○共同買受，頭期款八萬元係乙○
    ○所付，該車輛於和解成立後被竊，非不返還，而系爭汽車之保管，已盡與處理
    自己事務為同一之注意義務，被告無賠償義務，被告甲○○無何共同侵權行為等
    語，資為抗辯。
四、原告主張伊係系爭汽車之所有權人，且與被告在本院成立和解，乙○○同意返還
    系爭汽車之事實，業據其提出牌照稅單影本、訂車款發票影本、手續費影本、車
    款發票影本一件、燃料稅單影本一件、監理費用影本一件、和解筆錄影本為證；
    被告辯稱系爭車輛係伊與訴外人張偉毅共同買受，頭期款八萬元為伊所付云云，
    迄未舉證以實其說，自難遽予採信，從而系爭汽車所有權人應為原告，被告乙○
    ○亦同意將系爭汽車返還予原告，有和解筆錄一件在卷可稽，故原告主張系爭汽
    車係其所有，原告與乙○○間成立和解，乙○○應將系爭汽車返還原告等情，堪
    信為真實。本件兩造爭執之要旨在於被告乙○○未返還系爭汽車前，系爭汽車在
    被告乙○○保管下失竊，被告乙○○是否應負侵權行為責任，而被告甲○○使用
    系爭汽車行為，是否成立與被告乙○○有共同侵權之行為。
五、按因故意或過失，不法侵害他人之權利者，負損害賠償責任。故意以背於善良風
    俗之方法，加損害於他人者亦同。數人共同不法侵害他人權利者，連帶負損害賠
    償責任。造意人及幫助人，視為共同行為人。民法第一百八十四條第一項、第一
    百八十五條分別定有明文。再按共同侵權行為必共同行為人均已具備侵權行為之
    要件，且以各行為人故意或過失不法之行為，均係所生損害之共同原因（即所謂
    行為關連共同）始克成立。故侵權行為之成立要件，在客觀上須有加害行為，行
    為須不法，須侵害他人之權利致生損害，在主觀上須有責任能力，須有故意或過
    失。經查，系爭汽車本係原告購買以供其子張偉毅上班使用，被告乙○○係因張
    偉毅之交付而占有系爭汽車等情，業經張偉毅於臺灣基隆地方法院八十八年偵字
    第七０七三號、八十九偵續字第三三號案件偵查時陳述在卷，有該二案件之不起
    訴處分書各一件在卷可證，依此可得認定，乙○○係因有占有使用權限之張偉毅
    之交付而占有系爭汽車，乙○○對系爭汽車自非無權占有；雖嗣後乙○○因與原
    告成立訴訟上之和解，在實體法上原告與乙○○間發生和解契約之效力，被告乙
    ○○因而負有返還系爭汽車予原告之契約義務。
六、系爭汽車於乙○○未返還原告前遭竊，乙○○曾因此前往報案，但因乙○○非車
    主而未經受理等情，業經基隆市警察局深澳坑路派出所警員郭鴻文及證人蔡怡欣
    在前述偵查案件中證述在卷，被告乙○○所述系爭汽車失竊之情節，可信為真實
    。乙○○原係有權占有系爭汽車，已如前述，其雖因與原告間之和解契約而負有
    返還系爭汽車予原告之義務，然於該汽車未交付原告前，乙○○乃係系爭汽車之
    有權占有人，乙○○對系爭汽車除有交付占有予原告之義務外，並未另負有其他
    義務，果乙○○未妥善保管系爭汽車，致無法履行其返還系爭汽車予原告時，亦
    僅負有前述和解契約債務不履行之損害賠償責任。而乙○○係將系爭汽車停放路
    旁時遭竊，核其情形，與一般汽車失竊之情形相同，尚不得依此證明乙○○有何
    加害行為存在，自不得因系爭汽車失竊，即遽指乙○○有侵權原告權利之行為。
    綜上所述，原告主張被告乙○○應負侵權行為之損害賠償責任，委無可採。
七、另被告甲○○雖有使用系爭汽車之行為，惟在返還系爭汽車前，被告乙○○仍有
    權占有人，被告甲○○向被告乙○○借得系爭汽車使用，既無違法使用或毀損之
    行為，尚非以背於善良風俗之方法加損害於原告；至於系爭汽車遭竊，原告又未
    舉證證明被告甲○○有何不法行為存在，是原告主張被告甲○○有共同侵權行為
    ，揆諸上開說明，亦無可取。而對於違反交通規則所開具之交通罰單，依道路交
    通管理處罰條例之規定，均係以駕駛人為處罰之對象，原告僅須向公路主管機關
    陳明違規者非汽車所有人之事實，自須由駕駛人自負處鍰之責任，此與侵權行為
    之法律關係亦無涉。
八、綜上所述，原告依民法第一百八十四條第一項、第一百八十五條侵權行為之法律
    關係，請求被告連帶給付如訴之聲明所示之金額及法定遲延利息，於法無據，應
    予駁回，原告之訴既經駁回，其假執行之聲請亦失所依據，應併予駁回。被告陳
    明如受不利之判決，願供擔保請准宣告免為假執行，本件既為原告敗訴之判決，
    其請求宣告免為假執行之條件未成就，併此敘明。
九、結論：原告之訴為無理由，依民事訴訟法第三百八十五條第一項前段，第七十八
    條，判決如主文。
中      華      民      國    九十    年      三      月      七      日
~B臺灣基隆地法院民事庭
~B    法      官  蔡聰明
右為正本，係照原本作成。
如對本判決上訴，須於判決送達後廿日內向本院提出上訴狀。
中      華      民      國    九十    年      三      月      七      日
~B    法院書記官  方淑真


司法院資訊處製作；財團法人民間司法改革基金會備份。
